【裁判字號】    90,上易,2695
【裁判日期】    900620
【裁判案由】    傷害等
【裁判全文】
臺灣高等法院刑事判決                            九十年度上易字第二六九五號
    上  訴  人  臺灣基隆地方法院檢察署檢察官
    被      告  甲○○
右上訴人因被告傷害等案件，不服臺灣基隆地方法院九十年度易字第一二七號，中華
民國九十年六月二十日第一審關於侵占遺失物部分之判決（起訴案號：臺灣基隆地方
法院檢察署八十九年度偵字第四五九七號），提起上訴，本院判決如左：
    主      文
上訴駁回。
    理      由
一、本案經本院審理結果，認第一審判決對被告甲○○所涉侵占遺失物罪嫌部分為無
    罪之諭知，核無不當，應予維持，並引用第一審判決書記載之證據及理由（如附
    件）。
二、檢察官雖以：被告於原審所稱物品為戴美福拿走乙節，在警訊及偵查中並未曾提
    出，而戴美福於原審亦否認其事，是則被告該部分辯解是否可信，已非無疑，且
    查該皮夾是戴美福拾獲之後，直接交予被告，業經被告及戴美福一致供述明確，
    自不可推責於戴美福，又被告持皮夾欲返還被害人丙○○時，尚擬拿走皮夾內之
    相片，而為丙○○所阻止，被告於原審尚無悔悟之情，豈會在警局即表示和解之
    意，況被告為瘖啞人，若非確有侵占該三千元，以其資力，是否能馬上願意提出
    三千元或五千元欲作為民事賠償金，原審未審酌上開情節，就被告所涉侵占遺失
    物罪嫌部分為無罪之判決，自難認妥適，而提起上訴。
三、按犯罪事實之認定，應憑證據，如無相當之證據，或證據不足以證明，自不得以
    推測或擬制之方法，以為裁判之基礎，最高法院四十年度臺上字第八十六號判例
    著有明文。經查，被告於警訊及偵查中雖未指稱戴美福取走皮夾內之款項，然依
    其自警訊時起歷次陳述，均指稱戴美福將皮夾交彼之後即行交還乙○○，並未言
    及渠確有將皮夾內款項取走並據為己有，是則被告是否確實有侵占離乙○○本人
    持有財物之行為，自應賴其他積極證據為證；再查，戴美福雖於原審否認於將皮
    夾交付被告之前業取走其內所置款項，然若被告於戴美福交付皮夾之後將該款項
    侵占入己，衡諸事理，自無再將皮夾交還乙○○，徒露一己犯行之可能，況據證
    人丁○○○於原審所為證述，亦具結證稱被告交還皮夾時，經丙○○質問皮夾內
    錢何在，被告業當場表示係由另一身材較矮的人拿走，後來看到被告用拳頭毆打
    丙○○，並於本院調查時具結證稱被告當時以手比畫說不是他拿的，是另一個較
    矮、跛腳的人拿的等語，是足證被告於將皮夾交還乙○○時已明確表示渠並未取
    走其內所置金錢，又被告於警局縱確應允提出三千元或五千元，然其數目亦與乙○○所指原置於皮夾內三千元之數額不符，尚難據此推測因侵占行為被發覺後，
    冀圖藉此免責而為。綜上理由，公訴人上訴意旨所指理由，均不足援以認定被告
    確有侵占乙○○財物之行為，此外復無其他積極證據足為被告確有侵占乙○○財
    物行為之佐證，應認公訴人之上訴，為無理由，應予駁回。
據上論斷，應依刑事訴訟法第三百七十三條、第三百六十八條判決如主文。
本案經檢察官呂光華到庭執行職務
中    華    民    國       九十       年      九      月      十一      日
                            臺灣高等法院刑事第二十五庭
                                審判長法  官  許  國  宏
                                      法  官  洪  光  燦
                                      法  官  林  勤  純
右正本證明與原本無異。
本判決不得上訴。
      書記官  葉  瑩  庭
中    華    民    國       九十       年      九      月      十三      日
附件：
臺灣基隆地方法院刑事判決                            九十年度易字第一二七號
    公  訴  人  臺灣基隆地方法院檢察署檢察官
    被      告  甲○○    男  四十四歲（民國○○○年○○月○○日生）  業無
                          住基隆市○○區○○路五八號
                          身分證統一編號：Ｚ000000000號
    輔  佐  人  邱林治  女  七十三歲（民國○○年○○月○○日生）
    即被告之母            住同右
右列被告因傷害等案件，經檢察官提起公訴（八十九年度偵字第四五九七號），本院
判決如左︰
    主  文
甲○○傷害人之身體，處拘役拾日，如易科罰金，以佰元折算壹日。又傷害人之
身體，處拘役拾日，如易科罰金，以佰元折算壹日。應執行拘役伍拾日，如易科
罰金，以佰元折算壹日。
被訴侵占遺失物部分無罪。
    事  實
一、甲○○為生而瘖啞之人，其與戴美福（另由臺灣基隆地方法院檢察署檢察官為不
    起訴處分確定）於民國八十九年十一月五日晚間十時三十分許，在基隆市○○街
    十號「統賀小吃店」內用餐時，甲○○酒後（未達精神耗弱）與同在該處用餐之
    乙○○因擦身碰撞而發生口角爭執，甲○○竟基於普通傷害之故意，手持酒瓶攻
    擊乙○○頭部，使乙○○頭部受有瘀紫三Ｘ三公分之傷害。嗣因衝突中乙○○置
    於右後口袋之皮夾掉落地上，為前往勸架之戴美福拾獲轉交甲○○，甲○○與戴
    美福隨即離開，約五分鐘後甲○○獨自一人騎機車折返，欲將皮夾返還予與乙○○同在該小吃店內之胞姐丙○○，丙○○質問皮夾內財物去處時，甲○○竟另基
    於普通傷害之故意，以拳頭毆打丙○○，使之受有前額瘀傷零點一Ｘ零點五公分
    、右臉裂傷一Ｘ零點一公分及右拇指（起訴書誤載為右胸）血腫一Ｘ一公分等傷
    害。
二、案經乙○○及丙○○告訴基隆市警察局第一分局報告臺灣基隆地方法院檢察署檢
    察官偵查起訴。
    理  由
甲、有罪部分：
一、訊據被告甲○○初於警訊及偵查中均坦承伊持酒瓶毆傷告訴人乙○○，惟否認毆
    傷告訴人丙○○，而於本院調查審理中則改稱係告訴人乙○○先出手打伊，伊才
    持酒瓶還擊，且未毆傷告訴人丙○○，伊是好意要還皮包，反而莫名其妙被打云
    云。惟查：
  (一)右揭犯罪事實業據告訴人乙○○、丙○○迭於警訊、偵查及本院調查中指訴明確
    ，核與證人戴美福於警訊中證稱：「有看到甲○○持酒瓶攻擊乙○○頭部」、及
    於本院調查中證稱：「我有看到甲○○拿酒瓶打乙○○」（本院九十年四月九日
    訊問筆錄參照）等語，及證人丁○○○於警訊中證稱：「……因此我們便進入櫃
    台內以手寫方式請他（指被告）歸還錢，但遭拒，隨即邱某便毆打丙○○臉部」
    、及於本院調查中結證稱：「……後來我看到被告用拳頭毆打丙○○」（本院九
    十年五月三日訊問筆錄參照）等情節大致相符，足認被告上開前後不一之辯解，
    應係事後卸責之詞，不足採信。至被告雖辯稱伊係先遭告訴人乙○○毆打後始持
    酒瓶還擊，然此除為告訴人乙○○堅詞否認外，復查無其他證據可佐，被告此部
    分之辯解，亦不足採。
  (二)按刑法第十九條第二項所稱精神耗弱，係指行為時之精神，對外界事物之判斷能
    力，較普通人之平均程度，顯然減退而言，與全無意識能力之心神喪失情形不同
    。又飲酒至醉，陷於精神耗弱，原為一時之精神狀態，非若精神病患之有持續性
    ，故事後判斷行為人於行為時是否在酒醉精神耗弱中，無從如對一般精神病患得
    就其生理﹑精神等狀況為鑑定，因而法院綜合行為人行為時各種主客觀情形為合
    理推斷，自非法所不許（最高法院八十年度臺上字第三五一一號判決意旨參照）
    。經查被告雖自稱當時飲酒至醉，有無打人已不記得（本院九十年五月三日訊問
    筆錄參照）等語，然觀諸被告案發當時曾騎機車離去，復又折回現場之情，及於
    案發後仍可清楚記憶當時發生之諸多細節以觀，被告於案發當時應無陷於心神喪
    失或精神耗弱之境況，附此敘明。
  (三)此外，復有行政院衛生署基隆醫院驗傷診斷書二紙可佐，事證明確，被告犯行堪
    可認定，應依法論科。
二、核被告甲○○傷害告訴人乙○○、丙○○身體之行為，均係犯刑法第二百七十七
    條第一項之傷害人之身體罪。又刑法上之連續犯，除客觀上須具備連續數行為而
    犯同一性質之罪名外，在主觀上尤須具備概括之犯意，故行為人就某種法益，雖
    反覆為數次之侵害，而後之行為係另行起意者，無論其所侵害之法益是否相同，
    不得認為連續犯（最高法院二十四年度上字第二八六一號判例意旨參照）。經查
    被告所犯上開二罪，前者係因擦身碰撞發生口角爭執，故持酒瓶毆傷告訴人乙○○，後者則係導因告訴人丙○○質問其皮包內財物去向而動手傷人，時間雖屬緊
    接，然傷害人身體之動機明顯不同，足認毆傷告訴人丙○○部分係另行起意，自
    應予以分論併罰，公訴意旨認被告上開二行為係基於概括之傷害犯意而為之連續
    犯，尚有誤會。次查被告係出生即瘖啞之人，為其輔佐人邱林治供承在卷，知
    識及謀生技能較遜於常人，爰依刑法第二十條之規定減輕其刑。爰審酌被告僅因
    細故，竟分別毆打告訴人乙○○、丙○○成傷，犯後並無悔悟之情，且迄未與告
    訴人達成和解賠償損害等一切情狀，就上開二罪分別量處如主文所示之刑，並定
    其應執行刑及諭知易科罰金之折算標準，以示儆懲。
乙、無罪部分：
一、公訴意旨另以被告與告訴人乙○○發生衝突過程中，告訴人乙○○置於右後口袋
    之皮夾（內有國民身分證、提款卡、現金新臺幣（下同）三千元）掉落於地上，
    為前往勸架之戴美福拾獲轉交被告後，二人隨即離開，被告另基於侵占遺失物之
    故意，將皮夾內之三千元侵占入己，認被告另涉有刑法第三百三十七條之侵占遺
    失物罪嫌。惟查：
  (一)按犯罪事實應依證據認定，無證據不得推定其犯罪事實；又不能證明被告犯罪者
    ，應諭知無罪之判決，刑事訴訟法第一百五十四條、第三百零一條第一項分別定
    有明文。又事實之認定，應憑證據，如未能發現相當證據，或證據不足以證明，
    自不能以推測或擬制之方法，為裁判基礎；且認定不利於被告之事實須依積極證
    據，苟積極證據不足為不利於被告事實之認定時，即應為有利於被告之認定；另
    認定犯罪事實所憑之證據，雖不以直接證據為限，間接證據亦包括在內，然而無
    論直接證據或間接證據，其為訴訟上之證明，須於通常一般之人均不致有所懷疑
    ，而得確信其為真實之程度者，始得據為有罪之認定，倘其證明尚未達到此一程
    度，而有合理之懷疑存在，無從使事實審法院得為有罪之確信時，即應由法院為
    諭知被告無罪之判決，最高法院著有四十年度臺上字第八六號、三十年度上字第
    八一六號、七十六年度臺上字第四九八六號等三則判例可資參照。另以被害人之
    陳述作為認定犯罪之依據時，必其陳述並無瑕疵，且就其他方面調查又與事實相
    符，始得採為論罪科刑之根據；告訴人之告訴，係以使被告受刑事訴追為目的，
    是其陳述是否與事實相符，仍應調查其他證據以資審認（最高法院五十二年度臺
    上字第一三○○號、六十六年度臺上字第三○九九號判例意旨均參照）。
  (二)經查公訴意旨認被告侵占告訴人乙○○所遺失皮夾內之三千元，無非係以告訴人
    乙○○、丙○○之指訴為主要論據，然有關告訴人乙○○皮夾內確有現金三千元
    乙節僅有告訴人乙○○、丙○○之指訴可佐，此外即無其他證據可參；且被告始
    終堅詞否認上開侵占遺失物之犯行，辯稱證人戴美福將皮夾交給伊時，裡面已無
    現金三千元，伊是好意才拿皮包去還，錢應該是證人戴美福拿走等語，核與證人
    丁○○○證稱：「被告後來騎機車折回來還皮包時我有看到，他是要將皮包還給
    我，這時丙○○也在旁邊，便打開皮包質問被告錢為何不見，被告以手比劃表示
    錢是另外是一個矮矮的人拿走」（本院九十年五月三日訊問筆錄參照）等情節相
    符，則縱令該皮夾內確有現金三千元，被告若真有侵占該筆款項，又何須自投羅
    網而獨自折返現場歸還皮夾予告訴人？且告訴人二人均證稱並未親眼目睹被告侵
    占該筆款項，則僅以被告歸還皮夾而未能清楚交代其內財物去向，證人戴美福亦
    否認侵占上開款項，遽認該筆款項為被告所侵占入己，殊嫌率斷。
  (三)公訴意旨雖另以被告於偵查中坦承伊在警察局訊問時曾要拿錢歸還告訴人丙○○
    ，但不為告訴人丙○○接受等情，認被告若無上開侵占犯行，應無事後還款之必
    要，因認被告確有侵占前開款項云云。然民事和解賠償損害與刑事犯罪並無直接
關連，本不能以支付賠償即為認定有罪之唯一論據，況被告於警訊中坦承毆傷告
    訴人乙○○，則縱令曾提出賠償意願，尚與常理無違。
二、此外，復查無其他積極證據足堪證明被告確有上開侵占犯行，此部分不能證明被
    告犯罪且有合理之懷疑存在，揆諸前揭說明，依法自應為無罪之諭知。
丙、據上論斷，應依刑事訴訟法第二百九十九條第一項前段、第三百零一條第一項，
    刑法第二百七十七條第一項、第二十條、第四十一條第一項、第五十一條第六款
    ，罰金罰鍰提高標準條例第一條前段、第二條，判決如主文。
本案經檢察官周啟勇到庭執行職務。
中      華      民      國    九十      年      六      月     二十     日
                                  臺灣基隆地方法院刑事第二庭
                                      審判長法  官    邱志平
                                            法  官    蔡佳玲
                                            法  官    楊皓清
右正本證明與原本無異。
對於本件判決如有不服，應於收受送達後十日內，向本院提出上訴書狀，上訴於臺灣
高等法院，並按他造當事人之人數附具繕本。
  書記官    邱李和
中      華      民      國    九十      年      六      月     二十一   日
附錄論罪法條
刑法第二百七十七條第一項：
傷害人之身體或健康者，處三年以下有期徒刑，拘役或一千元以下罰金。


司法院資訊處製作；財團法人民間司法改革基金會備份。
